最高法院刑事判決　　　　　　一○○年度台上字第六四二一號
上　訴　人　代碼0000-00.
上列上訴人因家暴妨害性自主案件，不服台灣高等法院高雄分院
中華民國九十九年七月三十日第二審判決（九十九年度上訴字第
一二六六號，起訴案號：台灣澎湖地方法院檢察署九十八年度偵
字第八五七號），提起上訴，本院判決如下：
    主  文
原判決撤銷，發回台灣高等法院高雄分院。
    理  由  
本件原判決以上訴人代碼0000-0000B（真實姓名、年籍詳卷）因
家庭暴力妨害性自主案件，不服第一審依刑法第五十九條規定酌
減其刑後，論處其對於女子以違反意願之方法而為性交罪刑（累
犯，處有期徒刑一年八月），提起第二審上訴。惟其上訴狀並未
依據卷內訴訟資料或提出新事實新證據，具體指摘原判決認事用
法有何違法或不當，或違背論理法則或經驗法則之情形，顯屬上
訴未敘述具體理由，爰依同法第三百六十七條前段、第三百七十
二條之規定，駁回上訴人在第二審之上訴。固非無見。
惟查：民國九十六年七月四日修正前刑事訴訟法第三百六十一條
規定：不服地方法院之第一審判決上訴者，應向管轄第二審之高
等法院為之，並未明定第二審之上訴書狀應敘明上訴理由之明文
，則凡第一審之判決已上訴部分，無論曾否敘述上訴理由，第二
審均應調查裁判。嗣該條第二項於九十六年七月四日修正為「上
訴書狀應敘述具體理由。」以防止先前空白上訴之流弊。但第二
審之訴訟架構，仍採覆審制，並未同步改為事後審，是不服地方
法院之第一審判決而上訴之門檻不宜太高，以免過度限制被告之
上訴權。惟該修正條文所指「具體理由」之內容，未見明文，但
由該條文之原草案「依前項規定提起上訴者，其上訴書狀應敘述
理由，並引用卷內訴訟資料，具體指摘原審判決不當或違法之事
實。其以新事實或新證據為上訴理由者，應具體記載足以影響判
決結果之理由。」修正為現行之條文內容，其立法理由為：「提
起第二審上訴之目的，在於請求第二審法院撤銷、變更原判決，
自須提出具體理由。爰增訂第二項，明定上訴書狀應敘述具體理
由。又因目前第二審並非如第三審係法律審，故上訴理由無須如
第三百七十七條規定以原判決違背法令為限，乃屬當然。」足見
所稱第二審上訴書狀應敘述具體理由者，以就原判決為具體主張
有所違法或不當，由形式上觀之，有構成撤銷、變更原判決內容
之可能為已足。至該第二審上訴書狀所敘具體理由，經實質審理
結果，縱認並無可採，要屬上訴有無理由之範疇，尚難遽謂未敘
述具體理由。卷查上訴人九十九年六月二十八日刑事上訴理由狀
所載，已明確指出：被告（指上訴人，下同）雖不否認有與被害
人Ａ女（真實姓名、年籍詳卷）發生性行為，然就被害人Ａ女於
九十八年十月十日之第一次警詢筆錄稱：「（問）嘟嘟（指上訴
人，下同）對你性侵害過程中是否有使用暴力、脅迫、恐嚇的方
法？（答）都沒有。（問）嘟嘟對你性侵害過程中有無攜帶或使
用任何犯罪工具或藥劑？（答）都沒有。（問）嘟嘟對你性侵害
過程中是否另對你施以凌虐？（答）沒有。（問）嘟嘟對你性侵
害過程中你是否受傷？（答）沒有。」準此，依被害人Ａ女之上
開陳述，被告並未對被害人Ａ女施以任何強暴、脅迫、藥劑、催
眠術或其他不正之方法，使被害人Ａ女心生畏懼而為性交。又被
害人Ａ女於九十八年十一月十七日偵查中亦陳述：「他（指上訴
人）叫我不要跟我男友講，在過程中他並沒有打我、罵我或壓住
我。」更益見被告未曾對被害人Ａ女施以任何強制手段等語。揆
諸前揭說明，上訴人顯已指出其並無對被害人施以刑法第二百二
十一條第一項所舉之各種方法而為性交，應不成立刑法第二百二
十一條之強制性交罪之旨，故由形式上觀之，不無構成撤銷、變
更原判決內容之可能，難認上訴人未依卷內既存資料為具體之指
摘。乃原審未經審理，逕認上訴人之上訴不合法定程式，予以駁
回，自嫌速斷，難昭折服。上訴意旨指摘原判決不當，非無理由
，應認原判決有撤銷發回更審之原因。
據上論結，應依刑事訴訟法第三百九十七條、第四百零一條，判
決如主文。
中    華    民    國  一○○  年   十一   月   十七   日
                      最高法院刑事第十一庭
                          審判長法官  黃  正  興  
                                法官  許  錦  印  
                                法官  林  瑞  斌  
                                法官  陳  春  秋  
                                法官  謝  靜  恒  
本件正本證明與原本無異
                                      書  記  官  
中    華    民    國  一○○  年   十一   月  二十八  日
                                                      Q